臺灣高等法院刑事判決　　　　　　　　 94年度上訴字第324號
上　訴　人　臺灣臺北地方法院檢察署檢察官
被　　　告　丁○○
選任辯護人　陳俊斌　律師
　　　　　　蘇弘志　律師
上列上訴人因被告誣告案件，不服臺灣臺北地方法院93年度訴字
第1366號，中華民國93年12月29日第一審判決（起訴案號：臺灣
臺北地方法院檢察署92年度偵字第13156號），提起上訴，本院
判決如下：
    主  文
上訴駁回。
    理  由
一、公訴意旨略以：被告丁○○（按被告涉嫌傷害部分原審以逾
    六個月告訴而判決公訴不受理確定）與告訴人乙○○係離異
    夫妻關係，雙方因撫養兒子胡凱翔（按八十五年十月廿八
    日生）問題有所爭訟，告訴人乙○○於民國九十一年八月三
    十日晚上七時許，依約前住臺北市政府警察局大安分局，欲
    將胡凱翔交予被告接回，在該分局前之臺北市○○路○○道
    上，因小孩胡凱翔一直哭鬧不要與被告回大溪居住。嗣被告
    丁○○明知告訴人乙○○並未毆打伊；告訴人乙○○、丙○○、甲○○亦未毆打胡凱翔；且告訴人乙○○之母丙○○、
    之妹甲○○與告訴人乙○○一同到場留在車內，在小孩交接
    時並未下車，乃意圖使告訴人乙○○、丙○○、甲○○等受
    刑事處分，竟於九十二年二月二十六日具狀向臺灣臺北地方
    法院檢察署檢察官提出刑事告訴狀，誣指告訴人乙○○在
    前揭時地毆打丁○○成傷，胡凱翔身體之傷痕係告訴人乙○○、丙○○、甲○○等三人傷害所致。指訴告訴人乙○○
    、丙○○、甲○○等人涉有傷害罪嫌。因認被告涉有刑法第
    一百六十九條第一項之誣告罪嫌等情。
二、按犯罪事實應依證據認定之，無證據不得推定其犯罪事實。
    又不能證明被告犯罪者，應諭知無罪之判決，刑事訴訟法第
    一百五十四條、第三百零一條第一項分別定有明文。又事實
    之認定，應憑證據，如未能發現相當證據，或證據不足以證
    明，自不能以推測或擬制之方法，為裁判基礎，最高法院四
    十年台上字第八六號著有判例可資參照；且認定犯罪事實所
    憑之證據，雖不以直接證據為限，間接證據亦包括在內，然
    而無論直接證據或間接證據，其為訴訟上之證明，須於通常
    一般之人均不致有所懷疑，而得確信其為真實之程度者，始
    得據為有罪之認定，倘其證明尚未達到此一程度，而有合理
    之懷疑存在而無從使事實審法院得有罪之確信時，即應由法
    院為諭知被告無罪之判決，最高法院七十六年台上字第四九
    八六號亦著有判例足參。次按誣告罪之成立，以告訴人所訴
    被訴人之事實必須完全出於虛構為要件，若有出於誤會或懷
    疑有此事實而為申告，以致不能證明其所訴之事實為真實，
    縱被訴人不負刑責，而告訴人本缺乏誣告之故意，亦難成立
    誣告罪名。且誣告罪之成立，須其申告內容完全出於憑空捏
    造，若所告尚非全然無因，只因缺乏積極證明致被誣告人不
    受訴追處罰者尚難遽以誣告論罪。最高法院四十四年臺上字
    第八九二號、四十三年臺上字第二五一號著有判例可資參照
    。
三、本件公訴人認被告丁○○涉有誣告罪嫌，無非係以：被告於
    警訊及偵查中之陳述、告訴人乙○○、丙○○、甲○○於警
    訊及偵查中之指述、現場錄影帶一卷、胡凱祥之診斷證明書
    一紙，以及被告之診斷證明書一紙為其主要論據。
四、訊據被告丁○○則堅詞否認何誣告犯行，辯稱：告訴人乙○○確實有傷害之犯行。且其針對胡凱翔臉上傷害所提出告訴
    之犯罪行為發生時間，係指九十一年八月三十日晚上八點四
    十分胡凱翔與告訴人乙○○等人離開警局之後至九點五十四
    分之間的事情，並非指之前在大安分局外人行道上所發生的
    事情。當時在警局並未看到胡凱翔臉上有傷痕，不料之後到
    臺北市立仁愛醫院（以下簡稱仁愛醫院）竟見到胡凱翔臉上
    有紅腫傷痕，自然有合理懷疑是告訴人乙○○等人所為，其
    提出告訴僅為查明真相，絕非誣告。況且當時已獲得監護權
    勝訴判決，滿心歡喜欲接回胡凱翔，實無必要出手毆打胡凱
    翔等語。辯護意旨亦以：臺灣臺北地方法院檢察署對於告訴
    人之傷害案件再為不起訴處分，惟業已再提出向臺灣高等法
    院檢察署聲請再議，顯見被告所提出之告訴確實有合理之可
    懷疑性，並非誣告。況且依據被告之驗傷單以及警員工作紀
    錄簿之記載，均顯示告訴人乙○○確實有傷害被告之嫌。至
    於被告對乙○○、丙○○、甲○○等人提出傷害罪之告訴部
    分，係因當時在大安分局內並未察覺胡凱翔臉上有任何傷痕
    ，且黃宗仁警員及沈美貞律師於臺灣桃園地方法願九十二年
    度監字第十七號改定監護權訴訟中，均已作證稱在大安分局
    內未見胡凱翔臉上有任何傷痕等語，則被告事後於仁愛醫院
    看到胡凱翔臉上有傷痕，自有合理懷疑該傷痕係當時帶胡凱
    翔離去之告訴人乙○○、丙○○、甲○○中之一人或多人所
    為。從而，被告為查明真相所提出之告訴均有合理之懷疑，
    並非誣告等語。
五、經查：
（一）被告丁○○與告訴人等相約於九十一年八月三十日在大安
      分局前，由告訴人乙○○交付幼子胡凱翔予被告丁○○。
      惟於交付胡凱翔之過程中，被告與告訴人乙○○發生肢體
      及言語上之爭執，並進入大安分局由警員製作工作紀錄簿
      等情，業為被告所自陳，並經告訴人乙○○、丙○○、甲○○以證人身份結證屬實（本院審判筆錄第四至三十四頁
      ）。而被告於當日夜間離開大安分局後至仁愛醫院驗傷，
      經醫生診斷其右肘受有三乘以二平方公分之輕微瘀腫等情
      ，此有該院出具之九十一年八月三十日北市仁醫診字第一
      九八號驗傷診斷書在卷可參（九十二年度他字第一三五七
      號偵查卷第五頁）。且證人即當時為被告、告訴人乙○○
      及胡凱翔製作筆錄之大安分局警員黃宗仁，在臺灣桃園地
      方法院九十二年監字第十七號改定監護人等事件中業已證
      稱，該份工作紀錄確實為其訊問之後所製作，且被告及告
      訴人乙○○均有簽名確認，甚至是雙方律師亦皆有在場確
      認（上開偵查卷第一零八頁），而告訴人乙○○亦承認當
      時確實有在工作紀錄簿上簽名（本院審判筆錄第十二頁）
      。是該工作紀錄簿既屬公務員職務上製作之紀錄文書，又
      無其他顯不可信之情況，依據刑事訴訟法第一百五十九條
      之四第一款規定，自屬有證據能力。而依據該工作紀錄簿
      上記載：「胡凱翔表示看見爸爸揮手，但我沒有看見打到
      媽媽」等語（上開偵查卷第一三四頁），由此可證當時告
      訴人乙○○確實有揮手之行為，至於是否因此致使被告受
      有上開診斷證明書上所記載之傷害，依當時雙方爭執之情
      況，被告或因而誤認有此事實或以為有此嫌疑，然依前揭
      證據，均足認其具有合理之懷疑該傷害係因告訴人乙○○
      之行為所致。是被告對告訴人乙○○提出傷害之告訴，其
      目的應僅在於求判明是非曲直，而非明知無此事實故意捏
      造而言，自不得指為虛偽，被告所為此部分辯解，尚屬可
      信，是依前開說明，被告之行為即與誣告罪之構成要件不
      符，自難以該罪相繩。
（二）胡凱翔於九十一年八月三十日夜間九時許，亦由告訴人等
      攜帶至仁愛醫院驗傷，經醫生檢查後認其受有臉部擦傷紅
      腫一點五乘以零點三公分之傷害等情，有仁愛醫院出具之
      九十一年九月十七日北市仁醫診字第二六五號驗傷診斷書
      在卷可查（九十二年度他字第一三五七號偵查卷第六頁）
      。惟被告與告訴人乙○○、丙○○及胡凱翔進入大安分局
      之時，並未發現胡凱翔身上受有任何傷害，未見到胡凱翔
      臉上有明顯傷痕或較深的顏色等情，亦據證人黃宗仁於前
      揭臺灣桃園地方法院改定監護人案件九十二年五月七日審
      理期日時證稱屬實（九十二年度他字第一三五七號偵查卷
      第一二八、一三０頁）。且證人即當時亦在場之沈美貞律
      師，於該案九十二年四月十一日審理期日中，亦證述沒有
      看到小孩子有傷痕，係在仁愛醫院才訝異見到胡凱翔臉上
      有一塊很明顯的紅色的皮膚等語（九十二年度他字第一三
      五七號偵查卷第一一九頁）。由此可知，胡凱翔於離開大
      安分局之前，臉上既然尚未有傷痕，則前開驗傷診斷書上
      所載之傷痕，或許係自大安分局離開之後至仁愛醫院驗傷
      之間所造成。而此段時間，胡凱翔均與告訴人乙○○、丙○○在車上，亦經其等證稱屬實（本院審判筆錄第十八頁
      、二十七頁）。則被告針對其事後在仁愛醫院所見胡凱翔
      臉上之紅腫傷痕，因有所懷疑，而以法定代理人身分對告
      訴人等提出傷害告訴，亦非虛偽捏造。況且告訴人乙○○
      、丙○○均證稱進入大安分局後，並未檢查胡凱翔是否有
      傷痕（本院審判筆錄第十頁、二十四頁）。則告訴人乙○○、丙○○既均表示深愛胡凱翔，若當場知悉胡凱翔遭被
      告毆打之情況下，依一般呵護子女、孫子之情，告訴人等
      諒必立即檢查胡凱翔之身體，以確認傷害之程度，並給予
      適當之治療或撫慰。惟告訴人乙○○、丙○○等卻均未有
      立即察看胡凱翔身上或臉上是否有任何傷痕，亦未提議施
      以保護或送往醫療院所接受治療，此等反應顯與經驗法則
      有違。是告訴人乙○○、丙○○就胡凱翔當時是否受有傷
      害部分所為之證述，實已不具備可信度，無從採信。從而
      ，被告針對在仁愛醫院所見胡凱翔臉上之傷痕，對告訴人
      乙○○、丙○○、甲○○提出傷害告訴，既係有所懷疑，
      又非虛偽捏造，足認其目的僅在於判明事實以求是非，非
      有使他人受刑事或懲戒處分之意圖，自與刑法誣告罪之構
      成要件有間。
（三）至於告訴人乙○○於原審經檢察官詰問時，雖證稱當時抱
      著胡凱翔，胡凱翔的臉朝著他，因胡凱翔不欲隨被告回大
      溪而大哭，被告因此情緒不耐煩，便出手過來胡凱翔這邊
      等語（原審審判筆錄第六頁），然其經辯護人反詰問時，
      亦證稱僅看到被告右手揮過來（原審審判筆錄第十三頁）
      ，再經原審訊問時，更證稱當時並沒有注意到被告手揮過
      來時有發出任何聲音（原審審判筆錄第十九頁）。則依當
      時之情形，如果被告自己確實有出手打到胡凱翔，告訴人
      乙○○既然緊抱著胡凱翔，且胡凱翔的臉又朝向告訴人乙○○，則告訴人乙○○在此近距離之內，實無可能未見到
      被告出手打到胡凱翔臉部，或未聽到被告的手拍擊胡凱翔
      臉部的聲音。是依告訴人乙○○所為上開證詞判斷，被告
      是否確實在大安分局外有出手毆打胡凱翔之行為，即有可
      疑之處。又告訴人丙○○及甲○○雖亦均證稱當時在大安
      分局外，有見到被告出手打到胡凱翔云云，然其等均證稱
      當時並未下車，而是坐在車內（原審審判筆錄第二十一頁
      、二十九頁），且告訴人甲○○亦證稱當時在車上距離胡
      凱翔約一、二公尺（原審審判筆錄第三十一頁）。參以當
      時係傍晚，且渠等既未下車，又隔著一、二公尺的距離，
      則其對於車外所發生之狀況是否能夠清楚看見，亦有可疑
      ，其所為證詞自難遽採。而當時告訴人甲○○雖有以隨身
      攜帶之攝影機將當時發生之情形錄影存證，然告訴人甲○○亦證稱係聽到胡凱翔叫的時候才將攝影機拿起來拍攝等
      語（原審審判筆錄第三十頁），且告訴人所提出之錄影帶
      譯文，亦記載係自胡凱翔呼叫後始開始拍攝（九十二年度
      他字第二八五五號第三十六頁）。則該錄影帶既未拍攝到
      胡凱翔呼叫前之狀況，即與本件待證事實無關聯性，自無
      庸勘驗，亦不得作為證明被告犯罪之證據。另查胡凱翔雖
      曾在臺灣桃園地方法院九十二年度監字第十七號改定監護
      人案件中，於九十二年五月二十六日經法官訊問時表示「
      媽媽抱我，我不要回大溪，媽媽是要抱我時打到我的臉」
      等語（九十二年度他字第一三五七號偵查卷第一三七頁）
      。惟該次訊問之日期係在被告於九十二年二月二十七日具
      狀向臺灣臺北地方法院檢察署提出刑事告訴狀之後，是被
      告提出刑事告訴狀時，被告本人尚未知悉此情，而據上開
      說明，被告係懷疑胡凱翔臉上之傷害係告訴人等人所為，
      則被告所提出之刑事告訴，尚難謂有故意虛偽而使他人受
      刑事或懲戒處分之意圖，難謂被告有誣告之故意。
六、綜合上述，起訴意旨指被告涉犯刑法第一百六十九條第一項
    之誣告罪部分，依檢察官所提出之證據，並不足為被告有罪
    之積極證明，無從說服法院以形成被告有罪之心證，自難認
    被告確有此犯行。此外，復查無其他積極證據足證被告確有
    誣告之犯行，不能證明被告犯罪。
七、原判決以不能證明被告丁○○犯罪而為無罪之諭知，並無不
    合。檢察官循告訴人之請求上訴意旨仍執前詞稱被告構成誣
    告犯行，而指摘原判決不當，為無理由，應予駁回。
據上論斷，應依刑事訴訟法第368條，判決如主文。
本案經檢察官陳明光到庭執行職務。
中　　華　　民　　國　　94　　年　　3 　　月　　29　　日
    　　　　　　　刑事第九庭  審判長法　官　陳　祐　治
　　    　　　　　　　　　　　　　　法　官  陳  晴  教
　　　　    　　　　　　　　　　　　法　官  王  炳  梁
以上正本證明與原本無異。
檢察官如不服本判決應於收受送達後十日內向本院提出上訴書狀
，其未敘述上訴之理由者並得於提起上訴後十日內向本院補提理
由書（均須按他造當事人之人數附繕本）。
被告不得上訴。
                                    書記官　潘　大　鵬
中　　華　　民　　國　　94　　年　　3 　　月　　29　　日
